【裁判字號】    97,台上,6165
【裁判日期】    971128
【裁判案由】    違反毒品危害防制條例
【裁判全文】
最高法院刑事判決            九十七年度台上字第六一六五號
上  訴  人  甲○○
上列上訴人因違反毒品危害防制條例案件，不服台灣高等法院台
中分院中華民國九十七年九月二十五日第二審更審判決（九十七
年度上重更(三)字第三八號，起訴案號：台灣彰化地方法院檢察署
九十五年度偵字第二四二三、二九三０號），提起上訴，本院判
決如下：
    主  文
上訴駁回。
    理  由
按刑事訴訟法第三百七十七條規定，上訴於第三審法院，非以判
決違背法令為理由，不得為之。是提起第三審上訴，應以原判決
違背法令為理由，係屬法定要件。如果上訴理由書狀並未依據卷
內訴訟資料，具體指摘原判決不適用何種法則或如何適用不當，
或所指摘原判決違法情事，顯與法律規定得為第三審上訴理由之
違法情形，不相適合時，均應認其上訴為違背法律上之程式，予
以駁回。本件原判決已敘明依憑證人賴世隆、黃國農於警詢、檢
察官訊問時之證述，佐以上訴人甲○○於檢察官訊問時供述情節
，並有上訴人、賴世隆、黃國農所持用門號000000000
0、0000000000、0000000000行動電話或
門號000000000市內電話之通訊監察譯文在卷可稽。對
於上訴人所辯：伊未賣出海洛因予賴世隆、黃國農，係賴世隆、
黃國農與伊有糾葛，故為誣指云云，何以不足採取，亦已憑卷內
證據資料，於理由內詳為指駁說明。並敘明上訴人先後七次賣出
海洛因犯行，時間緊接，犯罪構成要件相同，顯係基於概括之犯
意所為，應依民國九十四年二月二日修正公布、九十五年七月一
日施行前刑法第五十六條連續犯之規定，論以連續犯並加重其刑
；上訴人受有期徒刑執行完畢後，五年以內故意再犯本件有期徒
刑以上之販賣第一級毒品罪，應論以累犯並加重其刑，惟法定本
刑為死刑、無期徒刑部分，依法均不得加重其刑，僅就法定本刑
為罰金刑部分，加重其刑。又上訴人賣出海洛因之對象、數量及
次數不多，所生危害非鉅，科以販賣第一級毒品罪之法定最低本
刑無期徒刑，仍嫌過重，依一般國民之法律情感，實屬情輕法重
，足以引起一般人之同情，其犯罪之情狀顯可憫恕，爰依刑法第
五十九條之規定，酌量減輕其刑。因而撤銷第一審關於上訴人部
分之科刑判決，改判仍論以上訴人共同連續販賣第一級毒品（累
犯），處有期徒刑十年六月，褫奪公權六年，未扣案之犯罪所得
新台幣（下同）四萬八千元，其中一萬八千元沒收之，如全部或
一部不能沒收時，以其財產抵償之；另三萬元與吳珮蓉連帶沒收
之，如全部或一部不能沒收時，以其等財產抵償之。已詳述所憑
之證據及其認定之理由，從形式上觀察，並無何違背法令之情形
存在。上訴意旨略以：(一)賴世隆於九十五年三月六日之警詢錄音
經更一審勘驗結果，發現賴世隆警詢筆錄之記載與賴世隆之陳述
多有不符。原判決竟說明賴世隆於警詢之陳述，與警詢筆錄之記
載相符，有判決理由矛盾之違法。(二)原判決說明賴世隆、黃國農
於警詢之陳述，係出於自由意志所為，並未受到外界之不當干擾
等情，僅屬其等之陳述有任意性，核與刑事訴訟法第一百五十九
條之二、第一百五十九條之三所定「具有可信之特別情況」並不
相干；又原判決未說明賴世隆、黃國農於警詢之陳述是否符合「
為證明犯罪事實存否所必要」之要件，原判決認定賴世隆、黃國
農於警詢之陳述，依上開規定有證據能力，有判決理由不備之違
法。(三)卷內並無證據證明台灣彰化地方法院檢察署檢察官核發通
訊監察書，符合核發時通訊保障及監察法第五條第一項所定「危
害國家安全或秩序情節重大，而有相當理由可信其通訊內容與本
案有關，且不能或難以其他方法蒐集或調查證據」之要件。原審
未調查檢察官核發通訊監察書是否符合上開要件，亦未說明其認
定係合法核發通訊監察書所憑理由，有應於審判期日調查之證據
而未予調查及判決理由不備之違法。(四)卷附上訴人與賴世隆之通
訊監察譯文，並未及於三次交易海洛因之特定時間、交易金額為
一萬元及交易地點係在彰化縣埔心鄉之「大潤發」賣場等情，足
證賴世隆於警詢及檢察官訊問時所稱於九十五年一月間三次向上
訴人購買海洛因情節，應有不實。原判決未為說明憑何具體通訊
監察譯文，足以佐證賴世隆所陳內容屬實，即認定上訴人於九十
五年一月間三次賣出海洛因予賴世隆，有採證違反經驗法則、論
理法則及判決理由不備之違法。(五)檢察官起訴書係指上訴人二次
於九十五年二月間、一次於同年月二十八日，各以五千元之代價
，賣出海洛因予黃國農。惟原判決卻認定上訴人三次賣出海洛因
予黃國農，均係在九十五年二月間，又未說明其為不同認定所憑
理由，有判決理由不備之違法。(六)黃國農與上訴人於九十五年二
月二十七日下午十二時五十六分許、二十八日下午四時二十二分
許之通訊監察譯文顯示，黃國農有質問上訴人何以找不到人及向
上訴人催討金錢等情，足徵上訴人所辯其與黃國農有借貸糾紛之
情不虛。原判決未說明其不採取上述有利於上訴人之事證之理由
，有判決理由不備之違法。(七)由上訴人與賴世隆、黃國農之通訊
監察譯文，佐以賴世隆、黃國農於警詢、檢察官訊問及第一審所
陳內容可知，賴世隆、黃國農係單純透過上訴人向上訴人之友人
取得海洛因，上訴人交付海洛因予賴世隆、黃國農仍有可能並無
營利意圖。原判決遽為認定上訴人販賣海洛因有營利意圖，有採
證違反經驗法則及論理法則之違法。(八)上訴審及更一審勘驗賴世
隆於九十五年三月六日之警詢錄音顯示，彰化縣警察局田中分局
警員係以誘導之不正方法詢問賴世隆，警詢筆錄之記載亦多與賴
世隆之陳述不符。上訴人在原審聲請傳喚詢問賴世隆及製作警詢
筆錄之警員林正明、楊頌承，用以證明上情，應有調查必要，又
非不易或不能調查。乃原審竟說明並無調查必要而未為調查，有
應於審判期日調查之證據而未予調查之違法云云。經查：(一)賴世
隆於九十五年三月六日之警詢錄音，經更一審於準備程序勘驗結
果，認定警詢筆錄之記載與賴世隆所為陳述相符，上訴人及其辯
護人於更一審勘驗後就勘驗結果均表示沒有意見等情，有卷附準
備程序筆錄、勘驗筆錄可按（見更一審卷一第一六四、一六六、
一六七頁、卷二第八七頁背面、第八九頁）。又警詢筆錄並非逐
字逐句詳細記載陳述人所為全部陳述，而係記載陳述之要旨。上
訴意旨徒執賴世隆警詢筆錄之記載與賴世隆所為陳述，並非完全
一致，指稱原判決所說明警詢錄音經更一審勘驗結果，賴世隆警
詢筆錄之記載與賴世隆所為陳述相符，與卷內證據資料不合，有
判決理由矛盾之違法云云，並非依據卷內訴訟資料而為具體指摘
之適法上訴第三審理由。(二)原判決已說明其認定賴世隆、黃國農
於警詢所為陳述，有證據能力所憑依據（見原判決理由壹、一及
二），尚無不合。又原判決說明賴世隆於審判中死亡；黃國農則
於審判中為與警詢不符之陳述等語，而賴世隆、黃國農於警詢明
確指證向上訴人購買海洛因情節，其等於警詢所為陳述，自屬證
明上訴人犯罪事實存否所必要。原判決僅係就上訴人及其辯護人
在原審未加爭執之有關「為證明犯罪事實存否必要」之要件，所
為說明稍有簡略，並非未為說明。上訴意旨指稱原判決就刑事訴
訟法第一百五十九條之二、第一百五十九條之三所定判斷被告以
外之人於警詢之陳述有無證據能力有關「具有可信之特別情況」
、「為證明犯罪事實存否所必要」之要件，未為說明，亦不屬依
據卷內訴訟資料而為具體指摘之合法上訴第三審理由。(三)原判決
已說明司法警察係依據台灣彰化地方法院檢察署檢察官分別於九
十五年一月四日、一月二十六日所核發該署通訊監察書，就上訴
人持用之門號0000000000行動電話，實施通訊監察，
監察期間自九十五年一月五日起，至九十五年三月三日止，有通
訊監察書附卷可憑等語（見原判決理由貳、一、(二)、(4)）。而卷
附上述通訊監察書（見警卷第十四、十六頁），其監察理由欄記
載「不能或難以其他方法蒐集或調查證據」，即係經核發通訊監
察書之檢察官認定符合該要件無訛。依九十六年七月十一日修正
公布，同年十二月十一日施行前通訊保障及監察法第五條第二項
規定，檢察官於偵查中有核發通訊監察書之職權，而稽之卷內資
料，上訴人及其辯護人在原審並未抗辯實施通訊監察並不合法，
原判決就其認定檢察官合法核發通訊監察書一節，未加說明，仍
屬適法。(四)證人之供述前後不符或相互間有所歧異，究竟何者為
可採，事實審法院非不可本於經驗法則或論理法則，斟酌其他情
形，作合理之比較，定其取捨；若其基本事實之陳述與真實性無
礙時，仍非不得予以採信，非謂一有不符或矛盾，即認其全部均
為不可採信。從而供述之一部認為真實者，予以採取，自非證據
法則所不許。又證據之取捨與證據之證明力如何，均屬事實審法
院得自由裁量、判斷之職權；苟其此項裁量、判斷，並不悖乎經
驗法則或論理法則，又於判決內論述其何以作此判斷之心證理由
者，即不得任意指摘其為違法，而據為提起第三審上訴之合法理
由。(1)原判決已詳為說明其採取賴世隆、黃國農於警詢、檢察官
訊問時所為陳述，而不採黃國農於第一審經交互詰問（按賴世隆
已死亡，無從於審判中為詰問）之證述之得心證理由（見原判決
理由貳、一、(二)及(三)）。又原判決係依憑賴世隆、黃國農於警詢
、檢察官訊問時所為陳述，佐以上述上訴人與賴世隆、黃國農之
通訊監察譯文，認定上訴人犯罪事實。而賴世隆、黃國農於警詢
、檢察官訊問時既已明確證述其等向上訴人購買海洛因諸般具體
情節，雖通訊監察譯文未及於交易海洛因之特定時間、金額及地
點，原判決憑以認定上訴人犯罪事實，仍與事理無違，難認有違
反證據法則或判決理由不備、矛盾之違法。(2)黃國農於警詢係證
稱：伊先後三次以五千元之價格，向上訴人購買海洛因，最後一
次購買時間係九十五年二月二十七日下午；於檢察官訊問時證述
：伊於九十五年二月間，先後三次以五千元之價格，向上訴人購
買海洛因，伊記得最後一次購買時間在九十五年二月二十八日等
語（見九十五年度偵字第二四二三號卷第十二頁至第十五頁）。
黃國農先後所稱最後一次向上訴人購買海洛因之時間，因記憶能
力所限，略有不合，原判決因此認定黃國農最後一次購買海洛因
時間係九十五年二月間，與檢察官起訴事實所指九十五年二月二
十八日，並無扞格不合，無礙於確認特定犯罪事實，原判決未為
適當說明，雖稍嫌簡略而有微疪，既於判決結果不生影響，仍難
謂有判決理由不備之違法。(3)黃國農與上訴人於九十五年二月二
十七日下午十二時五十六分許、二十八日下午四時二十二分許之
通訊監察譯文固顯示，黃國農有質問上訴人何以找不到人及向上
訴人催討金錢等情（見第一審卷第一九一、一九二、一九五頁）
，惟觀諸全部通話內容，仍屬交情良好朋友間互相寒暄及抱怨之
意，難以因此認定雙方有感情交惡致故為攀誣犯販賣第一級毒品
重罪之情，自不屬有利於上訴人之證據，原判決未說明不予採取
之理由，不能謂為有判決理由不備之違法。(4)原判決已說明其認
定上訴人係意圖營利販賣海洛因所憑得心證理由（見原判決理由
貳、一、(四)），尚無不合。又原判決已說明上訴人係自行賣出海
洛因，並非與賴世隆、黃國農合資購買或代向上訴人之友人取得
海洛因交付（見原判決理由貳、一、(二)、(4)及(三)、(1)）。上訴意
旨仍指稱賴世隆、黃國農係單純透過上訴人向上訴人之友人取得
海洛因，上訴人交付海洛因予賴世隆、黃國農仍有可能並無營利
意圖云云，自不可取。原判決認定上訴人販賣海洛因有營利意圖
，並無採證違反經驗法則及論理法則之違法。(五)刑事訴訟法所稱
依法應於審判期日調查之證據，係指與待證事實有重要關係，在
客觀上顯有調查必要性之證據而言，故其範圍並非漫無限制，必
其證據與判斷待證事實之有無，具有關聯性，得據以推翻原判決
所確認之事實，而為不同之認定，若僅枝節性問題，或所證明之
事項已臻明確，或就同一證據再度聲請調查，自均欠缺調查之必
要性，原審未為無益之調查，並無違法之可言。原判決已說明賴
世隆於九十五年三月六日之警詢錄音，經更一審於準備程序勘驗
結果，認定警詢筆錄之記載與賴世隆所為陳述相符，上訴人聲請
傳喚警員林正明、楊頌承調查，用以證明警詢筆錄之記載與賴世
隆所為陳述不符之原因，並無必要等語（見原判決理由壹、一及
貳、一、(五)）。而賴世隆於九十五年三月六日之警詢錄音，既經
更一審於準備程序勘驗結果，認定警詢筆錄之記載與賴世隆所為
陳述相符，上訴人及其辯護人於更一審勘驗後已就勘驗結果均表
示沒有意見等情，已如前述。又證據法上禁止「誘導詢問」，一
般係指對於證人、鑑定人為主詰問，詰問人不得以明示或默示之
方式，將期待證人、鑑定人為陳述之內容，嵌入詰問問題，證人
、鑑定人得以任意附和，致有礙其陳述之真實性而言。司法警察
（官）單純以「誘導詢問」方式詢問證人，並非即可認為係屬刑
事訴訟法第九十八條及第一百五十六條第一項所定強暴、脅迫、
利誘、詐欺等以外之其他不正之方法。上訴意旨所指警員詢問賴
世隆之「誘導詢問」情節，充其量僅屬警員提示相關案情資料，
俾由賴世隆據以說明，或就賴世隆之陳述有不完足之處，整理其
陳述內容加以追問、確認，仍無礙於賴世隆係出於自由意志而為
陳述。關於警詢有無「誘導詢問」賴世隆一節，核與判斷賴世隆
於警詢所陳述之證據能力與證明力，即難認有何影響。原審未依
上訴人聲請而為無益之調查，自無應於審判期日調查之證據而未
予調查之違法。上訴意旨仍執陳詞，再為事實上之爭執，或徒憑
己見，就原審調查、取捨證據與判斷其證明力之適法行使，及判
決內已明白論斷之事項，任意指摘為違法，並非適法之上訴第三
審理由。其上訴違背法律上之程式，應予駁回。
據上論結，應依刑事訴訟法第三百九十五條前段，判決如主文。
中    華    民    國  九十七  年   十一   月  二十八  日
                      最高法院刑事第六庭
                          審判長法官  洪  清  江
                                法官  韓  金  秀
                                法官  林  勤  純
                                法官  李  錦  樑
                                法官  陳  國  文
      本件正本證明與原本無異
                                      書  記  官
中    華    民    國  九十七  年   十二   月    九    日
                                                     Ｒ


司法院資訊處製作；財團法人民間司法改革基金會備份。
